【裁判字號】    94,訴,2245
【裁判日期】    950629
【裁判案由】    商標註冊
【裁判全文】
臺北高等行政法院判決
                                      94年度訴字第2245號
                              .
原      告  亞洲生技館科技股份有限公司
            （原名亞洲生技館國際股份有限公司）
代  表  人  甲○○
被      告  經濟部智慧財產局
代  表  人  蔡練生（局長）
訴訟代理人  乙○○
上列當事人間因商標註冊事件，原告不服經濟部中華民國94年6
月3日經訴字第09406129040號訴願決定，提起行政訴訟，本院判
決如下：
    主  文
原告之訴駁回。
訴訟費用由原告負擔。
    事  實
一、事實概要：
    原告於民國93年4 月6 日以「A 設計圖」商標（下稱系爭商
    標，如附圖所示），指定使用於商標法施行細則第13條所定
    商品及服務分類表第5 類之營養補充品、營養補充膠囊、魚
    肝油、大蒜油丸、高蛋白質粉、人蔘精、靈芝精、海藻片、
    卵磷脂粉、燕窩精、纖維減肥粉、月見草油膠囊、中藥材、
    腰帶型中藥包等商品，向被告申請註冊。經其審查，認系爭
    商標圖樣係以「A+」作為構圖，指定使用於前開商品，為商
    品之說明，應不准註冊，而為核駁之處分。原告不服，乃向
    經濟部提起訴願，經遭訴願決定駁回，遂向本院提起行政訴
    訟。
二、兩造聲明：
  (一)原告聲明：
    1.訴願決定及原處分均撤銷。
    2.被告應就系爭商標為准予註冊之處分。
    3.訴訟費用由被告負擔。
  (二)被告聲明：
    1.駁回原告之訴。
    2.訴訟費用由原告負擔。
三、兩造之爭點：系爭商標指定使用於商標法施行細則第13 條
    所定商品及服務分類表第5 類之商品，有否表示商品或服務
    之形狀、品質、功用或其他說明者，而構成商標法第23條第
    1 項第2 款之違反？
  (一)原告主張之理由：
    被告於93年12月15日以（93）慧商0490字第09391014060 號
    發文之核駁理由先行通知書，請原告提出意見書，原告遂於
    93 年12 月28日向被告說明，於被告核駁系爭商標前，被告
    已許可國外廠商數十家及國內廠商通過使用相同「A 設計圖
    形」及類似之「A 設計圖形」商標圖樣之申請，目前並於市
    場大量銷售廣告使用中。又原告亦提供數十家獲准申請註冊
    之商標圖樣以為佐證，如公司名稱為優格食品股份有限公司
    ，其商標名稱為A ，指定使用之商品為巧克力.. 等 ；又如
    申請人名稱為黃建興，其商標名稱為A 及圖，指定使用之商
    品為嬰兒食品... 等，因此該數十家於國內銷售商品之國際
    外商大廠及國內廠商，在其商標及圖形都有「其商品有讓消
    費者與商品品質，直接產生非常好之聯想」。而今外商以「
    A 」申請可以准許，而國內廠商不能准許，公平性可議，故
    被告於核駁申請商標註冊時，應「公平公正」給予國內外任
    何申請方同等對待及相同服務機會，不應只一味「專案代辦
    中心或外籍廠商」，能快速獲得商標及專利申請註冊許可。
    被告於審定處分前，應對核駁者提出佐證資訊重視並考量之
    。被告如不能核駁該數十家國內外廠商商標專用權，就應撤
    銷國內外廠商商標使用專用權；如不能公告該數十家國外廠
    商標商使用專用權失效或停止使用其商標權，又無修正前商
    標法第37條所定不得註冊之事由，被告即應撤銷原處分，核
    准原告系爭商標之註冊。另被告已於94年4 月1 日核准原告
    之其他商標註冊，該商標註冊號為第00000000號，申請案號
    為第000000000 號，指定使用之商品類別為商標法施行細則
    第13條32類。又該商標名稱為A 設計圖，為黃金立體A 型次
    方+ 設計圖案，與系爭商標設計圖完全相同。此外，佳格公
    司的A+商標與系爭商標不同，系爭商標為金色立體的圖形。
  (二)被告主張之理由：
    商標法第23條第1 項第2 款所謂「商品之說明」係指商標圖
    樣之文字、圖形、記號、顏色、聲音、立體形狀或其聯合式
    ，依社會一般通念如為商品本身之說明，或與商品本身之說
    明有密切關聯者，即不得申請註冊，不以一般製造、經銷該
    項商品者所共同使用為必要。系爭商標圖樣係以「A 」作為
    構圖，而「A 」符號常被用來形容很棒、非常好之意，是以
    之作為商標，指定使用於營養補充品、營養補充膠囊、魚肝
    油、大蒜油丸、高蛋白質粉、人蔘精、靈芝精、海藻片、卵
    磷脂粉、燕窩精、纖維減肥粉、月見草油膠囊、中藥材、腰
    帶型中藥包等商品，有使商品相關消費者與商品品質產生直
    接之聯想，當為商品之說明，自有前揭法條規定之適用。又
    A 商標一准許一核駁確為事實，但二者指定使用的商品不同
    。於系爭商標申請之前已有佳格食品公司以A 商標指定使用
    於營養補充品商品上向被告申請，經遭核駁，所以被告的處
    分沒有不一致。相同案情前有核駁第281371、281413號商標
    已核駁確定在案。至原告所舉註冊諸例，或有A+商標佐以其
    他設計，案情不同、商品有別，或屬另案是否妥適問題，基
    於商標個案審查拘束原則，自不得以之為系爭商標應准註冊
    之論據。
    理   由
一、按商標係「表示商品或服務之形狀、品質、功用或其他說明
    者」，不得註冊，為商標法第23條第1項第2款所明定。所謂
    「商品之說明」係指商標之文字、圖形、記號、顏色、聲音
    、立體形狀或其聯合式，依社會一般通念如為商品、本身之
    說明或與商品、本身之說明有密切關聯者，即有該款不得註
    冊之適用。經查，系爭商標係由「A」之外文文字及「+」之
    符號所組成，其中「A」係習見外文字母，「+」係習見數學
    符號均不具識別性。而「A 」組合通常用在作為事物等第評
    比之用，例如考試分數評比為「A 」者，即相當於「甲上」
    之意思，引申其意涵，係表示或形容「很棒」或「非常好」
    之意，以之作為商標圖樣，指定使用於營養補充品、營養補
    充膠囊、魚肝油、大蒜油丸、高蛋白質粉、人蔘精、靈芝精
    、海藻片、卵磷脂粉、燕窩精、纖維減肥粉、月見草油膠囊
    、中藥材、腰帶型中藥包等商品，向被告申請註冊。依一般
    社會通念有使商品相關消費者與商品品質產生直接之聯想，
    而與商品本身之說明有密切關聯，依前揭說明，應為所指定
    商品之說明，自有前揭法條規定之適用。
二、原告雖主張被告已許可國外廠商數十家及國內廠商通過使用
    相同「A 設計圖形」及類似之「A 設計圖形」商標圖樣之申
    請，目前並於市場大量銷售廣告使用中。被告已於94年4 月
    1 日核准原告申請案號第000000000 號，指定使用之商品類
    別為商標法施行細則第13條32類。該商標名稱為A 設計圖，
    與系爭商標設計圖完全相同等等。但查，原告所舉前揭准予
    註冊或有A 商標佐以其他設計，案情不同、商品有別，本難
    比附援引，且屬另案是否妥適問題，基於商標個案審查拘束
    原則，尚不得以之為系爭商標應准註冊之論據。又系爭商標
    係指定使用在營養補充相關商品，而系爭商標申請之前於92
    年間，已有佳格食品股份有限公司以A 商標指定使用於牛奶
    、羊奶、嬰兒奶粉等營養補充品商品上向被告申請註冊，經
    被告核駁第281371、281413號商核駁確定在案，此有被告商
    標權組文圖系統「核駁案」單筆詳細報表附於原處分卷可憑
    。足見「A 」在營養補充相關商品已為同業競爭者在交易上
    所得使用，尚不能認系爭商標為暗示性商標而得由原告專用
    。雖然系爭商標尚有彩色及紋路，與佳格食品股份有限公司
    以A 商標未盡相同，但系爭商標之色彩係常見黃色或金黃色
    ，其紋路亦易使人認係商品裝飾之圖樣，其主要仍在「A 」
    文字符號組合觀念之表達。尚不能以系爭商標係彩色或有紋
    路之差異，而為有利原告之判斷。至於原告另申請案號第
    000000000 號，指定使用之商品類別為商標法施行細則第13
    條32類，該商標與系爭商標設計圖完全相同卻獲准註冊一節
    。經查，該商標指定使用之類別與本件不同，案情有異，且
    屬另案是否妥適問題，仍不能作為本件應准商標註冊之論據
    。
三、從而被告以系爭商標之註冊即有違審定時商標法第23條第1
    項第2款之規定而為系爭商標不准予註冊之審定，於法並無
    不合，訴願決定予以維持，亦屬妥適。原告主張前詞，請求
    撤銷訴願決定及原處分，並命被告就系爭商標應為准予註冊
    之審定，為無理由，應予駁回。
據上論結，本件原告之訴為無理由，爰依行政訴訟法第98條第3
項前段，判決如主文。
中    華    民    國    95    年     6    月   29     日
                     第三庭審判長法  官  姜素娥
                                 法  官  陳秀
                                 法  官  陳國成
上為正本係照原本作成。
如不服本判決，應於送達後20日內向本院提出上訴狀並表明上訴
理由，如於本判決宣示後送達前提起上訴者，應於判決送達後20
日內補提上訴理由書（須按他造人數附繕本）。
中    華    民    國    95    年     6    月   30     日
                                 書記官  王英傑


司法院資訊處製作；財團法人民間司法改革基金會備份。
